【裁判字號】    98,訴,547
【裁判日期】    990310
【裁判案由】    分配表異議之訴
【裁判全文】
臺灣臺南地方法院民事判決            98年度訴字第547號
原      告  安泰商業銀行股份有限公司
法定代理人  丁○○
訴訟代理人  甲○○
被      告  乙○○
            丙○○
上列當事人間分配表異議之訴，業經本院於99年2月24日言詞辯
論終結，判決如下：
    主    文
被告乙○○、丙○○間於民國九十五年三月十七日以臺南市東南
地政事務所95年東資地第042090號，就坐落臺南市○區○○段00
00-0000地號土地，所有權權利範圍全部，及臺南市○區○○段0
0000-000建號（門牌號碼：臺南市○區○○路134號），建物所
有權權利範圍全部，所為最高限額新臺幣肆佰萬元抵押權設定行
為，應予撤銷。
被告丙○○應將上開最高限額抵押權設定登記予以塗銷。
本院九十七年度執字第六七四八七號強制執行事件，於民國九十
八年四月七日所製作如附件所示強制執行金額計算書分配表，被
告丙○○之分配金額應更正為新臺幣零元。
訴訟費用新臺幣陸仟玖佰肆拾元由被告負擔。
    事實及理由
壹、程序方面：
一、按訴狀送達後，原告不得將原訴變更或追加他訴，但被告同
    意者，不在此限；又被告於訴之變更或追加無異議，而為本
    案之言詞辯論者，視為同意變更或追加。民事訴訟法第255
    條第1項第1款、第2項分別定有明文。本件原告起訴時主張
    ：(一)確認被告乙○○於民國95年3月17日以臺南市東南地政
    事務所95年東資地第042090號就坐落臺南市○區○○段0000
    -0000地號土地，所有權權利範圍全部，及臺南市○區○○
    段00000-000建號（門牌號碼：臺南市○區○○路134號），
    建物所有權權利範圍全部（下稱系爭房地），為被告丙○○
    設定新臺幣（下同）4,000,000元最高限額抵押權所擔保之
    債權不存在。(二)本院97年度執字第67487號強制執行事件，
    於98年4月7日所製作如附件所示強制執行金額計算書分配表
    ，被告丙○○之分配金額應更正為0元。嗣於99年2月24日言
    詞辯論程序中更正聲明為：(一)被告乙○○、丙○○間於95
    年年3月17日以臺南市東南地政事務所95年東資地第042090
    號，就坐落臺南市○區○○段0000-0000地號土地，所有權
    權利範圍全部，及臺南市○區○○段00000-000建號（門牌
    號碼：臺南市○區○○路134號），建物所有權權利範圍全
    部，所為最高限額4,000,000元抵押權設定行為，應予撤銷
    。(二)被告丙○○應將上開最高限額抵押權設定登記予以塗銷
    。(三)本院97年度執字第67487號強制執行事件，於98年4月7
    日所製作如附件所示強制執行金額計算書分配表，被告丙○
    ○之分配金額應更正為0元。被告等就原告上開訴之變更均
    無異議，而為本案言詞辯論，揆諸前揭規定意旨，自應准許
    ，合先敘明。
二、按債權人或債務人對於分配表所載各債權人之債權或分配金
    額有不同意者，應於分配期日1日前，向執行法院提出書狀
    ，聲明異議；異議未終結者，為異議之債權人或債務人，得
    向執行法院對為反對陳述之債權人或債務人提起分配表異議
    之訴。強制執行法第39條第1項、第41條第1項前段分別定有
    明文。又聲明異議人未於分配期日起10日內向執行法院為前
    2項起訴之證明者，視為撤回其異議之聲明；經證明者，該
    債權應受分配之金額，應行提存。前項期間，於第40條之1
    有反對陳述之情形，自聲明異議人受通知之日起算，此同法
    第41條第3、4項定有明文。經查，本院97年度執字第67487
    號給付借款強制執行事件（下稱系爭執行事件）於98年4月7
    日作成分配表，定於98年5月11日實行分配，原告不同意該
    分配表，並於98年4月21日具狀對該分配表聲明異議，其後
    於98年4月28日收受本院通知，而於98年5月1日提起本件分
    配表異議之訴（見本院之收文章），足認原告已依前開規定
    ，向執行法院具狀聲明異議，並向本院提起本件分配表異議
    之訴，核無不合，應予准許。
貳、實體事項：
一、原告起訴主張：
  (一)被告乙○○於93年8月26日向原告借款800,000元，至95年2
    月26日起即未依約繳款，尚積欠本金632,747元。嗣被告乙
    ○○於同年3月15日將其所有之系爭房地，為被告丙○○設
    定4,000,000元之最高限額抵押權（下稱系爭抵押權）。
  (二)消費借貸契約為要物契約，被告丙○○應舉證借款存在及金
    錢交付之事實，惟被告丙○○未能為上述證明，因此，原告
    認為系爭抵押權所擔保之債權並不存在，且系爭抵押權亦失
    所附麗。
  (三)此外，原告另主張因為被告侵害原告之債權，原告亦有權依
    據民法第244條規定，請求撤銷被告二人間之系爭抵押權，
    並請求被告丙○○應將上開最高限額抵押權設定登記予以塗
    銷。
  (四)原告於98年1月間向本院聲請強制執行上開被告乙○○所有
    之系爭房地並已拍定，因原告對分配表聲明異議，經本院通
    知後，原告爰依法提起本件分配表異議之訴。
  (五)聲明：
    1.被告乙○○、丙○○間於95年年3月17日以臺南市東南地
      政事務所95年東資地第042090號，就坐落臺南市○區○○
      段0000-0000地號土地，所有權權利範圍全部，及臺南市
      ○區○○段00000-000建號（門牌號碼：臺南市○區○○
      路134號），建物所有權權利範圍全部，所為最高限額400
      萬元抵押權設定行為，應予撤銷。
    2.被告丙○○應將上開最高限額抵押權設定登記予以塗銷。
    3.本院97年度執字第67487號強制執行事件，於98年4月7日
      所製作如附件所示強制執行金額計算書分配表，被告丙○
      ○之分配金額應更正為0元。
  (六)對被告抗辯所為之陳述：
    1.系爭抵押權存續期間是從95年開始，被告提出如附表一所
      示由被告乙○○簽發之3張本票（下稱系爭3張本票）及如
      附表二所示之3張匯款明細之時間點只有2張是在存續期間
      內，其中1筆匯款是131,000元，也不符合借款的常態，且
      第3張匯款明細是匯給訴外人陳乃慈，並非匯給被告乙○
      ○，另本票簽200萬元，並沒有匯款的證明。
    2.至被告主張其餘借款的金額也都沒有提出證明，也可能不
      是借貸，而是贈與，況白包、紅包是贈與，而非借貸，此
      外，被告乙○○沒有清償，被告丙○○卻一直借款給他，
      也不合常理，
二、被告乙○○則以下列情詞置辯，並請求駁回原告之訴：
  (一)被告丙○○是被告乙○○之岳父。被告乙○○曾多次向被告
    丙○○借錢，給付方式為匯款或現金。其詳細借貸情形為：
    1.80年11月間，因老婆剖腹生產，曾向被告丙○○借款50,0
      00元，以現金方式給付。
    2.85年間，因被告乙○○母親過世，向被告丙○○借款約10
      0,000元，以現金方式給付。
    3.85年間，被告乙○○之父將系爭房地過戶與被告乙○○時
      ，為繳納贈與稅，向被告丙○○借款400,000元，以匯款
      到被告乙○○設於臺南第六信用合作社新南分社帳戶之方
      式給付。
    4.90年間，因被告乙○○父親過世，向被告丙○○借款100,
      000元，以現金方式給付。
    5.93年間，為償還銀行欠款，向被告丙○○借款130,000元
      ，以匯款到被告乙○○配偶黃淑貞設於郵局帳戶之方式給
      付。
    6.94年間，為償還銀行欠款，向被告丙○○借款150,000元
      ，以匯款到被告乙○○配偶黃淑貞設於郵局帳戶之方式給
      付。
  (二)就前開6次借款，被告丙○○有說要算利息，但並未約定利
    率為何。且被告乙○○均係於累積相當金額後始簽發本票與
    被告丙○○，但從未償還本金或利息，簽發本票之張數則已
    不復記憶。
  (三)參與分配卷宗內之3張本票確為被告乙○○所簽發，且本票
    票載日期即為簽發日期，並無倒填日期情形。再者，被告乙
    ○○除平常跟會有開立本票外，其餘並無使用本票之習慣。
  (四)95年間因無力償還銀行欠款及其他負債，因擔心系爭房地被
    銀行拍賣，為優先償還積欠被告丙○○之欠款，乃將系爭房
    地設定抵押權予被告丙○○。而設定抵押權時，雖有約定要
    利息，但是由代書代為填寫後辦理設定。
三、被告丙○○則以下列情詞置辯，並請求駁回原告之訴：
  (一)被告乙○○自85年起陸續向被告丙○○借款，迄今均未還款
    ，故以系爭房地為被告丙○○設定抵押，其欠款及利息、遲
    延利息臚列如下：
    1.80年11月被告乙○○之兒子出生，借現金50,000元應急，
      至97年12月止共須還款（含利息及遲延利息以12%計）345
      ,000元。
    2.85年11月借款400,000元，以匯款方式匯至被告乙○○設
      於臺南市第六信用合作社新南分社之帳戶。至97年12月止
      共須還款（含利息及遲延利息以12%計）1,560,000元。
    3.89年11月借款130,000元，以匯款方式匯至被告乙○○設
      於臺南第六信用合作社新南分社之帳戶，至97年12月止共
      須還款（含利息及遲延利息以12%計）325,000元。
    4.90年11月被告乙○○之父親去世，借現金100,000元應急
      ，至97年12月止共須還款（含利息及遲延利息以12%計）2
      25,000元。
    5.95年10月借款150,000元，以匯款方式匯至訴外人陳乃慈
      （被告乙○○之女）設於臺南市○○街郵局之帳戶，至97
      年12月止共須還款（含利息及遲延利息以12%）190,000元
      。
  (二)上開五筆借款，雖口頭上有說要付利息，但未約定利率多少
    。被告乙○○起先有以現金償還利息，但只還過2、3次，後
    來就都沒有還。迄至97年12月止，被告丙○○對被告乙○○
    之債權共計2,645,000元，被告丙○○之抵押債權當然存在
    。扣除本案房屋拍賣所得價金約1,650,000元，被告乙○○
    尚欠995,000元。
  (三)被告乙○○簽發之系爭3張本票，均係被告丙○○前往臺南
    找被告乙○○時，主動要求被告乙○○在臺南簽發的，且該
    等本票上票載日期即為實際簽發日期。
四、得心證之理由：
  (一)原告主張被告乙○○於93年8月26日向原告借款800,000元，
    至95年2月26日起即未依約繳款，尚積欠本金632,747元。嗣
    被告乙○○於同年3月15日將其所有之系爭房地，為被告丙
    ○○設定4,000,000元之系爭抵押權，原告於98年1月間向本
    院聲請強制執行上開被告乙○○所有之系爭房地並已拍定，
    因原告對分配表聲明異議，經本院通知後，原告爰依法提起
    本件分配表異議之訴等情，業據原告提出分配表影本、聲明
    異議狀、執行命令等為證，且為被告所不爭執，並經本院依
    職權調取系爭執行事件卷宗核閱無訛，自堪信原告此部分之
    主張為真實。
  (二)按當事人主張有利於己之事實者，就其事實有舉證之責任。
    民事訴訟法第277條第1項前段定有明文。次按確認法律關係
    不存在之訴，如被告主張其法律關係存在時，應由被告負舉
    證責任，最高法院42年台上字第170號判例可資參照。查本
    件原告起訴請求對於本院97年度執字第67487號強制執行事
    件，就被告丙○○依本院98年4月7日分配表所得受分配2,37
    0,000元之債權額應減為0元，性質為分配表異議之訴。分配
    表異議之訴屬形成之訴，訴訟標的為對分配表之異議權，若
    原告係以被告丙○○聲明參與分配之債權不存在為異議權之
    理由，本質上即寓含有消極確認債權不存在訴訟之性質，則
    依舉證責任分配法則，應由主張該債權存在之被告，就債權
    存在之事實負舉證之責。從而，本件原告提起分配表異議之
    訴否認被告丙○○參與分配之債權存在，揆諸前開說明，即
    應由被告丙○○就其與被告乙○○間之消費借貸法律關係存
    在乙節負舉證責任。
  (三)次按稱消費借貸者，謂當事人一方移轉金錢或其他代替物之
    所有權於他方，而約定他方以種類、品質、數量相同之物返
    還之契約。民法第474條第1項定有明文。本件被告丙○○主
    張被告乙○○於80年11月開始陸續向其借用金錢之事實，既
    為原告所否認，則依舉證責任分配之原則，應由主張有此項
    消費借貸關係存在之被告丙○○，就消費借貸之發生所須具
    備之特別要件，即金錢之交付及雙方借貸意思表示互相一致
    負舉證之責任。本件被告丙○○自陳其係因貸款予被告乙○
    ○而取得系爭3張本票等語（見本院卷第28頁），則被告丙
    ○○自應就該消費借貸關係存在之事實負舉證責任。經查：
    1.被告丙○○稱80年11月被告乙○○之兒子出生，其借現金
      50,000元予被告乙○○，85年11月借款400,000元予被告
      乙○○，以匯款方式匯至被告乙○○設於臺南市第六信用
      合作社新南分社之帳戶等語，固據提出第一商業銀行羅東
      分行之匯款單及如附表一編號1之本票為證，惟查，被告
      丙○○對於80年11月借現金予被告乙○○部分，並未提出
      任何憑據，而上開匯款單上所記載匯款人之姓名為訴外人
      「洪梅子」，並非被告「丙○○」，雖洪梅子係被告丙○
      ○之配偶，然單就系爭匯款單據觀之，尚難認被告丙○○
      與被告乙○○間就本筆400,000元匯款確實有消費借貸關
      係存在，且上開匯款金額與被告乙○○於85年12月2日簽
      發如附表一編號1之本票金額為500,000元不相符合，又被
      告乙○○於本院行言詞辯論時稱：（法官問：這六次借款
      ，有無約定利息？）被告丙○○借我時告訴我是幫我向別
      人借的，當時有說要算利息，我說好等我有錢再跟你算。
      」、「（法官問：被告丙○○是否有說利息利率多少？）
      沒有說利率。」、「（法官問：有無還過本金或利息？）
      沒有。」、「（法官問：這六次借款之同時，有無簽立本
      票或是借據？）都是積到一定金額才寫一張本票。」、「
      （法官問：總共寫了幾張本票？）我忘了。」等語（見本
      院卷第27頁），本院審酌上情，認被告丙○○若確實有借
      錢給被告乙○○，且有要被告乙○○還錢之意思，被告二
      人勢必對於借款金額、利息約定明確，而且應該會在交付
      借款時即書立借款憑據或相同金額之本票，要無如被告乙
      ○○所稱積到一定金額才寫一張本票，而且連寫過幾張本
      票都不記得，是本院自難僅憑訴外人洪梅子之匯款單及附
      表一編號1之本票即認被告丙○○曾借50萬元予被告乙○
      ○。
    2.被告丙○○另辯稱其於89年11月9日匯款130,000元至被告
      乙○○設於臺南市第六信用合作社新南分社之前開帳戶，
      90年11月被告乙○○之父親去世，借現金100,000元應急
      等語，雖據提出臺灣省合作金庫羅東支庫之匯款單及如附
      表一編號2之本票為證，惟查，有匯款之事實僅能證明交
      付金錢，尚不能證明該金錢交付即為借款，亦可能是清償
      或贈與，況該匯款單上記載之金額為131,000元，並非被
      告丙○○所稱130,000元，本院審酌一般借款金額通常為
      整筆金額，少有1,000元之零頭，且被告乙○○於本院行
      言詞辯論時稱：「（法官問：有無還過本金或利息？）沒
      有」等語（見本院卷第27頁），被告二人若確實曾於85年
      12月2日會算當時積欠之金額為50萬元，並由被告乙○○
      開立附表一編號1之本票，而被告乙○○完全沒有還過本
      金或利息，依常情被告丙○○應無再繼續借款給被告乙○
      ○之理，是被告丙○○辯稱其與被告乙○○間就本筆131,
      000元匯款有消費借貸關係存在，尚難採信。
    3.被告丙○○復辯稱90年11月被告乙○○之父親去世，其借
      現金100,000元給被告乙○○應急，復於95年10月18日匯
      款150,000元與被告乙○○等語，固據提出冬山鄉農會之
      匯款單為證，惟查，被告丙○○對於90年11月借現金予被
      告乙○○部分，並未提出任何憑據，而上開匯款單上所載
      收款人之姓名為「陳乃慈」，並非被告「乙○○」。雖訴
      外人陳乃慈為被告乙○○之女，然被告丙○○匯款150,00
      0元至陳乃慈郵局帳戶，亦難遽以推論被告丙○○與被告
      乙○○間有消費借貸法律關係存在，且上開匯款金額即使
      加上90年11月之現金100,000元，亦與被告乙○○於95年3
      月25日簽發如附表一編號3之本票金額為2,000,000元相去
      甚遠，況被告乙○○連寫過幾張本票都不記得，且從未曾
      清償過本金或利息，被告丙○○卻仍一再借款予被告乙○
      ○等情，均有違常情，業如上述，是本院自難僅憑上開匯
      款單及附表一編號3之本票即認被告丙○○所稱90年11月
      借現金100,000元給被告乙○○應急，復於95年10月18日
      匯款150,000元與被告乙○○等語為可採。
    4.再者，被告丙○○以被告乙○○所簽發之3紙本票主張其
      與被告乙○○間確實有消費借貸關係存在。然查，系爭3
      紙本票號碼依其簽發先後順序分別為「591709」（85年12
      月2日簽發）、「591710」（89年12月25日簽發）及「591
      713」（95年3月25日簽發）。其中，「591709」及「5917
      10」2紙本票，號碼間隔1號，但簽發時間間隔4年；「591
      710」及「591713」2紙本票，號碼間隔3號，但簽發時間
      間隔約6年。而被告乙○○於本院98年6月24日言詞辯論程
      序中自承曾於跟會時簽發本票使用（見本院卷第27頁背面
      ）。而合會契約具有長期、繼續之特性，若被告乙○○係
      以簽發本票方式支付會款，則支付會款之本票號碼間應有
      連續且不間斷之特性，是被告乙○○當無於4年間及6年間
      之長時期內，簽發號碼極為接近之本票3紙與被告丙○○
      之可能。本院綜合審酌上開情事，認被告乙○○所簽發之
      3紙本票，應非依票載日期而實際簽發，應係倒填日期而
      簽發。
    5.又票據為無因證券，交付票據之原因甚多，或為贈與、或
      為買賣、或為確保當事人間已存在之法律關係、或為消滅
      已存在之法律關係，非僅囿於金錢借貸一端而已，故除別
      有證據外，僅為票據之簽發、授受或轉讓，自不足以證明
      其原因事實。被告丙○○固持有被告乙○○所簽發之系爭
      3紙本票，尚不能據此即證明其與被告乙○○間確有消費
      借貸關係存在。
    6.依上所述，被告丙○○主張其與被告乙○○間有消費借貸
      關係存在之事實，既未能舉證證明雙方確有借貸意思表示
      互相一致且有金錢之交付，是本院綜合審認上述情形後，
      認被告丙○○辯稱其與被告乙○○間確實有消費借貸關係
      存在之事實，應無可採。
  (四)原告另主張因為被告侵害原告之債權，原告亦有權依據民法
    第244條規定，請求撤銷被告二人間之系爭抵押權，並請求
    被告丙○○應將上開最高限額抵押權設定登記予以塗銷等語
    ，則為被告等所否認，並以前詞置辯：經查：
    1.按債務人所為之無償行為，有害及債權者，債權人得聲請
      法院撤銷之；債權人依前開規定聲請法院撤銷時，得並聲
      請命受益人回復原狀，民法第244條第1項、第4項前段分
      別定有明文。又按債務人以其所有之不動產設定抵押權，
      同時向他人借貸款項，其設定抵押權之行為，固屬有償行
      為，若先有債權之存在而於事後為之設定抵押權者，如無
      對價關係，即屬無償行為。倘有害及債權，則債權人自得
      依民法第244條第1項之規定予以撤銷之（最高法院94年度
      台上字第318號判決參照）。
    2.被告乙○○於93年8月26日向原告借款800,000元，至95年
      2月26日起即未依約繳款，尚積欠本金632,747元等情，業
      經認定如上，又依前揭認定，被告丙○○不能證明其與被
      告乙○○間有消費借貸關係存在，且縱使如被告二人所稱
      其二人間確實有消費借貸關係存在，除如附表二編號3之
      匯款外，亦均係設定系爭抵押權之前之債權，且本院認定
      如附表二編號3之匯款不能證明係被告丙○○借款予被告
      乙○○，因此，依上開最高法院之判決意旨，縱使如被告
      二人所稱其二人間確實有消費借貸關係存在，仍應認該設
      定抵押權之行為為無償行為，又依被告乙○○94、95年度
      所得、財產查詢資料觀之（見本院卷第44頁），被告乙○
      ○當時之財產僅有85年份之汽車一部，顯然不足清償原告
      之債權，是原告主張被告乙○○設定系爭抵押權予被告丙
      ○○害及其債權等語，應非無據。
    3.因此，原告另主張因為被告侵害原告之債權，原告亦有權
      依據民法第244條規定，請求撤銷被告二人間之系爭抵押
      權，並請求被告丙○○應將上開最高限額抵押權設定登記
      予以塗銷等語，於法有據，應予准許。
  (五)原告復主張本院97年度執字第67487號強制執行事件，於98
    年4月7日所製作如附件所示強制執行金額計算書分配表，被
    告丙○○之分配金額應更正為0元等語，本院審酌被告丙○
    ○無法證明系爭抵押權擔保之債權存在，且系爭抵押權業經
    本院撤銷，是原告此部分之請求，自為有理由，應予准許。
五、本件事證已臻明確，兩造其餘攻擊防禦方法及舉證，經本院
    審酌後認與本件判決結果均不生任何影響，爰不逐一論列，
    附此敘明。
六、末按法院為終局判決時，應依職權為訴訟費用之裁判。民事
    訴訟法第87條第1項定有明文。經核本件訴訟費用額為原告
    繳納之第一審裁判費6,940元，依法應由敗訴之被告負擔，
    爰依前揭規定，確定如主文第3項所示。
七、據上論結，本件原告之訴為有理由，依民事訴訟法第78條、
    、第85條第1項前段、第87條第1項，判決如主文。
中    華    民    國    99    年    3     月    10    日
                  民事第一庭    法      官  林福來
以上正本係照原本作成
如對本判決上訴，須於判決送達後20日內向本院提出上訴狀
中    華    民    國    99    年    3     月    10    日
                                書  記  官  吳俊達
┌────────────────────────────┐
│附表一：                                                │
├──┬──────┬──────┬──────┬────┤
│編號│發  票  日  │票 面 金 額 │ 到  期  日 │票據號碼│
│    │            │（新 台 幣）│            │        │
├──┼──────┼──────┼──────┼────┤
│ 1  │85年12月2日 │500,000元   │未記載      │591709  │
├──┼──────┼──────┼──────┼────┤
│ 2  │89年12月25日│500,000元   │未記載      │591710  │
├──┼──────┼──────┼──────┼────┤
│ 3  │95年3月25日 │2,000,000元 │未記載      │591713  │
└──┴──────┴──────┴──────┴────┘
┌────────────────────────────┐
│附表二：                                                │
├──┬──────┬──────┬──────┬────┤
│編號│匯  款  日  │匯 款 金 額 │ 匯  款  人 │受 款 人│
│    │            │（新 台 幣）│            │        │
├──┼──────┼──────┼──────┼────┤
│ 1  │85年11月29日│400,000元   │洪梅子      │乙○○  │
├──┼──────┼──────┼──────┼────┤
│ 2  │89年11月9日 │131,000元   │丙○○      │乙○○  │
├──┼──────┼──────┼──────┼────┤
│ 3  │95年10月18日│150,000元   │丙○○      │陳乃慈  │
└──┴──────┴──────┴──────┴────┘

司法院資訊處製作；財團法人民間司法改革基金會備份。
